【裁判字號】    89,訴,973
【裁判日期】    890518
【裁判案由】    債務人異議之訴
【裁判全文】
臺灣臺北地方法院民事判決  八十九年度訴字第九七三號
    原      告  張素梅（即又新汽車修護補習班）
                乙○○
    右  二  人
    訴訟代理人  李建民律師
    被      告  甲○○        .
右當事人間債務人異議之訴事件，本院判決如左：
    主    文
原告之訴駁回。
訴訟費用由原告負擔。
    事    實
甲、原告方面：
  壹、聲明：
    一、臺灣臺北地方法院八十九年民執宙字第八００號遷讓房屋強制執行事件及台
        灣士林地方法院八十九年民執助字第一０一號強制執行事件就損害金部分所
        為之強制執行程序應予撤銷。
    二、訴訟費用由被告負擔。
  貳、陳述：
    一、原告執有被告之母蔡許月鶴於民國八十七年四月十四簽發，到期日八十八年
        四月十日面額新台幣（下同）六十五萬元本票一張，嗣被告之母蔡許月鶴於
        八十八年六月三日死亡，遺有二女，長女即被告甲○○，次女蔡美玲，其次
        女蔡美玲於八十八年六月十日向臺灣臺北地方法院表示拋棄繼承權，則前揭
        本票債務自應由被告甲○○繼承。
    二、被告曾向鈞院起訴請求原告（即又新汽車修護補習班）返還原告向被告母親
        承租坐落臺北市○○路一號二樓之房屋，並請求原告二人連帶給付被告自八
        十八年七月十日起至交還上開房屋之日止，每月以六萬元計算之損害金，獲
        臺灣臺北地方法院八十八年度北簡字第九四六九號勝訴判決，並准予假執行
        ，原告不服提起上訴，現正由臺彎臺北地方法院八十九年度簡上字第九號審
        理在案。旋被告竟依此判決就前揭損害金部分聲請臺灣臺北地方法院八十九
        年度民執宙字第八００號強制執行命令查封原告張素梅（即又新汽車修護補
        習班）帳戶，並經上開執行命令囑託臺灣士林地方法院八十九年民執助字第
        一０一號及臺灣板橋地方法院執行。
    三、依據前揭臺灣臺北地方法院八十八年度北簡字第九四六九號判決主文所示，
        損害金部分自八十八年七月十日起算至八十九年三月九日止共計八個月，依
        每月六萬元損害金計算，所謂損害金合計應為四十八萬，然原告執有被告之
        被繼承人蔡許月鶴簽發之前揭六十五萬元本票債權，依繼承關係應由被告負
        責清償，原告以本票債權與被告聲請強制執行之所謂損害金相互抵銷，爰以
        本起訴狀繕本之送達作為抵銷之意思表示，經互相抵銷後，被告聲請假執行
        之所謂損害金債權已消滅而不存在，臺灣臺北地方法院八十九年度民執宙字
        第八００號強制執行程序自應予以撤銷，爰依強制執行法第十四條規定提起
        本件執行異議之訴。
  參、證據：提出(一)本票影本一份、(二)戶籍謄本影本二份、(三)鈞院八十八年度繼字第
      三六七號通知書影本一份、(四)鈞院八十八年度北簡字第九四六九號判決影本一
      份、(五)鈞院八十九年一月十五日執行筆錄及執行命令影本各一份、(六)鈞院八十
      九年一月二十八日執行筆錄影本一份、(七)鈞院八十九年四月二十六日北院文八
      十九民執宙字第八００號執行命令影本一紙為證。
乙、被告方面：
  壹、聲明：如主文第一項所示。
  貳、陳述：
    一、被告請求假執行有二部分，一為遷讓房屋，二為請求給付損害金，而原告主
        張被告之母蔡許月鶴向其預借租金六十五萬元，並表示抵銷，但此主張並不
        能阻止被告請求援審應遷讓房屋之強制執行，所以原告訴之聲明請求撤銷本
        件強制執行程序，依法並無理由。
    二、被告係依臺彎臺北地方法院八十八年度北簡字第九四六九號返還房屋事件之
        民事判決第四項聲請臺彎臺北地方法院假執行，而原告主張被告之母蔡許月
        鶴簽發六十五萬元本票，向原告預借租金六十五萬元，並轉作八十八年七月
        時日至八十九年七月九日之租金，此為上開判決所不採，又原告上訴後，於
        審理中仍與主張，事實上蔡許月鶴並未向原告預借租金六十五萬元，在同一
        事件之下，依一事不再理原則，原告並無提起本件債務人異議之訴之法律依
        據。
    三、原告雖主張該六十五萬元本票現在原告手中，依據票據無因性，原告自得主
        張抵銷，然而：(一)系爭本票係由被告之母蔡許月鶴因委託訴外人林柏琦訴訟
        而簽發，但林柏琦否認曾收受，則該本票如何交由林柏琦即有疑問。原告雖
        於臺彎臺北地方法院八十八年簡上字第九號上訴案件中主張林柏琦係蔡許月
        鶴向其借款六十五萬元之保證人，所以在該本票背書，惟無論如何，原告取
        得該本票並未支付六十五萬元與蔡許月鶴，則消費借貸契約不成立，被告雖
        為蔡許月鶴之繼承人，惟因原告對被告並無借款債權存在，原告自不能主張
        抵銷。(二)又系爭本票雖為無因證券，但被告為該本票發票人蔡許月鶴之繼承
        人，自得依票據法第十三條提出直接抗辯。
  參、證據：提出存證信函影本一份為證。
丙、本院依職權調閱(一)本院八十九年度執字第八００號卷宗、(二)八十九年度簡上字第
    九號卷宗。
      理  由
一、按訴狀送達後，原告不得將原訴變更或追加他訴，但擴張或減縮應受判決事項之
    聲明者，不在此限，民事訴訟法第二百五十五條第一項第三款定有明文。本件原
    告起訴主張請求撤銷臺灣臺北地方法院八十九年民執字第八００號遷讓房屋強制
    執行事件及台灣士林地方法院八十九年民執助字第一０一號強制執行事件所為之
    強制執行程序。嗣於本院八十九年五月四日審理時，主張縮減聲明為請求撤銷臺
    灣臺北地方法院八十九年民執宙字第八００號遷讓房屋強制執行事件及台灣士林
    地方法院八十九年民執助字第一０一號強制執行事件就損害金部分所為之強制執
    行程序揆諸前揭規定，為法之所許，合先敘明。
二、原告起訴主張兩造間遷讓房屋事件經本院台北簡易庭八十八年度北簡字第九四六
    九號判決被告勝訴，並為假執行之宣告，被告依該判決已聲請本院以八十九年度
    民執宙字第八００號強制執行事件，禁止原告（即又新汽車修護補習班）收取就
    原告對於第三人（臺北國際商業銀行股份有限公司）之存款債權，在四十萬二千
    元，及執行費一萬一千六百三十五元之範圍，予以扣押，並囑託臺彎板橋地方法
    院、台灣士林地方法院執行。惟被告據以強制執行之判決，顯有違法之處業經原
    告提起上訴於本院審理中，且原告執有被告之被繼承人蔡許月鶴簽發之六十五萬
    元本票債權，依繼承關係應由被告負責清償，原告以本票債權與被告聲請強制執
    行之所謂損害金相互抵銷，爰以起訴狀繕本之送達作為抵銷之意思表示，經互相
    抵銷後，被告聲請假執行之所謂損害金債權已消滅而不存在，臺灣臺北地方法院
    八十九年度民執宙字第八００號強制執行程序自應予以撤銷，為此依強制執行法
    第十四條規定提起本件執行異議之訴，求為判決如訴之聲明等語。
三、被告則以原告主張以六十五萬元本票債權與損害金請求權抵銷，毫無根據，且為
    本院八十八年度北簡字第九四六九號判決所不採，依一事不再理原則，原告並無
    提起本件債務人異議之訴之法律依據；縱使原告依據票據無因性而主張抵銷，然
    而原告取得上開本票並未支付六十五萬元與蔡許月鶴，則消費借貸契約不成立，
    被告為蔡許月鶴之繼承人，因原告對被告並無借款債權存在，被告自得依票據法
    第十三條提出直接抗辯，故原告不能主張抵銷等語資為抗辯。
四、按執行名義成立後，如有消滅或妨礙債權人請求之事由發生，債務人得於強制執
    行程序終結前，向執行法院對債權人提起異議之訴，強制執行法第十四條第一項
    前段定有明文。蓋執行法院應依執行名義實施強制執行，以實現債權人之權利，
    但不能審認當事人間實體法之權利是否存在，若執行名義表彰之權利，自始未成
    立或已發生消滅、妨礙之事由，即與債權人實際存在之權利狀態不符，若仍實施
    強制執行致債務人實體法上之權利受損，自屬不當，為維持公平正義始許債務人
    提起訴訟，請求法院以判決排除該執行名義之執行力，以求救濟。在執行名義為
    宣告假執行之判決時，係未確定之判決，債務人如有實體上異議事由，欲排除該
    未確定判決之執行力，應循上訴程序，請求上訴法院廢棄該判決，並得聲請就關
    於假執行之上訴，先為辯論及裁判，以謀救濟。債務人如依強制執行法第十四條
    規定提起異議之訴，應認其無受保護之必要，以避免發生裁判兩歧情形。
五、本件原告依強制執行法第十四條規定起訴，請求撤銷本院八十九年度民執宙字第
    八００號強制執行事件遷讓房屋之執行程序，惟該強制執行程序，係依本院台北
    簡易庭八十八年度北簡字第九四六九號假執行之判決為執行名義，且原告就該本
    案判決已於八十八年十一月十六日提起上訴而未確定，業為兩造所不爭執，揆諸
    前項說明，原告無受保護必要，其訴並無理由，應予駁回。
六、本案事證已臻明確，兩造其餘主張及攻擊防禦方法，與本院前開判決結果無涉，
    毋庸再予審酌，附此敘明。
七、結論：本件原告之訴為無理由，依民事訴訟法七十八條、第八十五條第一項前段
    ，判決如主文。
中      華      民      國    八十九    年      五      月    十八      日
                              民事第二庭法      官  吳青蓉
右正本證明與原本無異。
如不服本判決，應於判決送達後廿日之不變期間內，向本院提出上訴狀。
中      華      民      國    八十九    年      五      月    二十三    日
                                        法院書記官  吳芳玉


司法院資訊處製作；財團法人民間司法改革基金會備份。
